【裁判字號】    99,訴,561
【裁判日期】    990923
【裁判案由】    債務人異議之訴
【裁判全文】
臺灣彰化地方法院民事判決  99年度訴字第561號
原      告  丙○○
被      告  甲○○
訴訟代理人  乙○○
上列當事人間債務人異議之訴事件，本院於民國99年9月8日言詞
辯論終結，茲判決如下：
    主  文
原告之訴駁回。
訴訟費用新台幣壹萬仟零柒拾捌元由原告負擔。
    事  實
一、按「訴訟代理人應委任律師為之。但經審判長許可者，亦得
    委任非律師為訴訟代理人。前項之許可，審判長得隨時以裁
    定撤銷之，‧‧‧」，民事訴訟法第68條第1項、第2項前段
    定有明文。經查：原告於民國99年8月4日委任其父胡峻源為
    訴訟代理人，未經本院禁止其代理，任其為本案訴訟行為；
    原告嗣於99年9月8日言詞辯論期日，偕同其父胡峻源到場，
    茲因胡峻源未具律師資格，復有不適當或不宜代理訴訟之具
    體情事，經本院當庭諭知撤銷其許可代理（即禁止代理），
    爰不於當事人欄贅列胡峻源為原告訴訟代理人，合先敘明。
二、原告主張：
  (一)被告以本院99年度司拍字第101號民事裁定為執行名義（下
    稱系爭執行名義），向本院聲請強制執行原告所有坐落彰化
    縣溪湖鎮○○段807地號土地及其上45建號、門牌彰化縣溪
    湖鎮○○路○段6號、鋼筋混凝土造、2層樓房屋（下稱系爭
    房地），經本院民事執行處以99年度司執字第17761號拍賣
    抵押物事件（下稱系爭執行事件）受理執行。
  (二)兩造互不相識，不可能有借貸關係。縱有借貸關係，被告應
    將借款匯入原告帳戶，是被告應提出匯款證明以為借款交付
    憑證，否則借款債權不存在，被告請求事由消滅，自不得強
    制執行系爭房地。
  (三)原告之母丁○○未經原告同意，竟夥同被告及代書盜用權狀
    及印章，將系爭房地設定抵押權（下稱系爭抵押權）予被告
    ，侵害原告權益。
  (四)丁○○曾向原告表示欲向他人借錢，被告所提如附表所示2
    張本票（下稱系爭本票），原告僅在發票人欄簽名，借款金
    額係丁○○所填寫，原告不知借款總額及中間接洽詳情。
  (五)原告簽發系爭本票時，僅知丁○○借錢對象係代書身旁之被
    告。
  (六)從而，原告未向被告借款，亦未親自抑或授權他人將系爭房
    地設定系爭抵押權予被告，被告無權對原告聲請強制執行，
    爰依強制執行法第14條第2項規定，提起本件債務人異議之
    訴，請求撤銷系爭執行事件之強制執行程序等語。
三、被告辯稱：
  (一)丁○○於98年2月間向被告借款新台幣（下同）80萬元，為
    供擔保，故將系爭房地設定系爭抵押權予被告，被告則將現
    金交予原告指定之人丁○○，丁○○並交付原告親自簽發之
    本票（如附表編號1所示）予被告，作為債權證明。
  (二)丁○○向被告借款時曾表示原告同意提供其所有系爭房地設
    定系爭抵押權，供作借款之擔保。
  (三)原告在中華電信公司台中營業處任職，社會經驗及歷練應比
    一般人謹慎。其於98年2月19日特別向公司請假1天，自台中
    趕回溪湖，與被告、代書及丁○○等人共同至彰化縣溪湖戶
    政事務所辦理印鑑證明後，再至彰化縣溪湖地政事務所辦理
    系爭抵押權設定登記，原告亦於地政事務所親自簽發系爭本
    票（如附表編號1所示），再交付被告。
  (四)丁○○又於98年10月間依循第1次借款模式，再向被告借款2
    5萬元，並表示原告已同意借款，是被告與代書及丁○○等
    人於98年10月29日上午，至台中市市○路中華電信公司台中
    營業處，要求原告親自開立本票。原告當時怒氣沖沖地從上
    班場所出來，坐進代書車內再於空白本票上簽名，並要求丁○○代填本票金額、發票日及到期日後，隨即離開座車，返
    回上班處所。惟丁○○誤將票面金額填寫成20萬元，故將該
    張本票撕毀，重新填寫正確金額及日期後，再由丁○○以手
    機連絡原告，請其於本票（如附表編號2所示）上親自簽名
    ，始完成合法開票手續。
  (五)依一般商業交易習慣，均以銀貨兩訖為最高準則。被告於98
    年2月20日提領現金76萬元，交付原告之指定人丁○○收受
    ，再由丁○○交付原告親自簽發之系爭本票予被告，此乃民
    間行之數年之房屋二胎貸款。原告竟以借款未匯入其個人帳
    戶為由，提出本件債務人異議之訴，顯係逃避本票發票人及
    連帶保證人責任。
  (六)兩造間尚有本院員林簡易99年度員簡字第123號給付票款事
    件涉訟，被告於該事件中請求調閱原告全部支票帳戶往來明
    細及支票影本，顯示原告開立支票帳戶長期供丁○○使用。
    另從該支票筆跡與系爭本票筆跡比對，可知原告為避免系爭
    房地遭強制執行，捏造事實，主張被告自行填寫本票到期日
    。況本票未載到期日者視為見票即付，被告實無必要填寫到
    期日，是原告主張顯無理由。
  (七)原告曾於94年12月間至上海銀行員林分行辦理系爭房地抵押
    貸款，又銀行貸款無須提供印鑑證明，亦無須親自至地政事
    務所辦理抵押權設定登記，只有辦理買賣過戶及民間二胎房
    屋貸款時，始須提供印鑑證明。況被告與代書均已向原告說
    明外，原告亦會同辦理系爭房地抵押權設定登記，是原告既
    已成年，自應就其法律行為負責。至於原告主張其交付系爭
    房地所有權狀及印鑑證明係為辦理銀行貸款云云，顯為卸責
    之詞，不足採信。
  (八)被告借予原告之款項，均自新光銀行彰化分行提領，並交付
    原告指定之人人丁○○收執，丁○○於檢察官偵訊時亦坦承
    已收到借款76萬及227,500元。
  (九)從而，原告負欠被告債務尚未清償完畢，原告提起本件債務
    人異議之訴，即無依據，爰請求駁回原告之訴等語。
四、兩造不爭執事項：
  (一)被告以系爭執行名義，聲請強制執行系爭房地，經本院民事
    執行處以系爭執行事件受理執行，其強制執行程序尚未終結
    。
  (二)系爭抵押權係以系爭房地設定第二、三順位最高限額抵押權
    予被告，擔保債權總金額各為100萬元、40萬元，設定登記
    日期分別為98年2月20日、98年10月29日。
  (三)丁○○曾向原告表示欲向他人借錢。
  (四)系爭本票係原告簽發，交由丁○○再轉交被告。
  (五)原告於簽發系爭本票時，即知丁○○借錢對象為被告。
  (六)原告簽發系爭本票時，土地代書乙○○均全程在場。
  (七)系爭抵押權均由土地代書乙○○辦理。
  (八)訴外人丁○○為原告之母。
  (九)丁○○、被告均與土地代書乙○○熟識。
五、兩造爭執事項：
  (一)系爭抵押債權是否存在或已消滅？
  (二)原告提起本件債務人異議之訴，請求撤銷系爭執行事件之強
    制執行程序，是否有據？
六、原告主張兩造互不相識，其未向被告借錢，故系爭抵押債權
    不存在，然此情為被告堅詞所否認，並以前詞置辯，經查：
  (一)原告於本院99年9月8日言詞辯論期日時改稱：其母丁○○曾
    向其表示欲向他人借錢，其在系爭本票上簽名時，已知丁○○借錢對象為被告，惟對於借款總金額及中間接洽各節並不
    知情，又系爭本票上「丙○○」3字係其親筆簽名，至於票
    面金額、發票日、到期日等內容，則由羅春芳填寫等語。由
    此，足見系爭本票確係原告為供其母丁○○向被告借款所簽
    發無訛。
  (二)被告所述系爭抵押借款來龍去脈，核與證人即土地代書乙○○於本院審理時證稱：「（系爭房地抵押借款是否是你經辦
    的？）是雙方當事人委託我去辦的，我認識原告的母親丁○○，我也熟識被告，在辦理印鑑證明時我才認識原告，我有
    跟原告確認系爭房地的抵押借款，98年2月19日我與原告、
    原告之母丁○○、被告4人一起去溪湖戶政申請印鑑證明，
    一起到溪湖地政辦理抵押權登記。」、「（提示執行卷，系
    爭兩張本票25萬元、80萬元，是否為原告本人所簽發的？）
    那都是原告本人在我面前簽名，用印是他母親丁○○用印的
    ，80萬元那張全部內容都是原告本人在溪湖地政，在我面前
    寫的，25萬元那張是丁○○把票載的內容寫好，交給原告簽
    名的，該兩張本票在填載好之後我都有看過，沒有空白的地
    方，80萬元那張本票確實是原告在溪湖地政那邊簽的，25
    萬元那張是我和兩造及原告之母到原告台中中華電信上班的
    地方外面，原告就在我開去的車子3158-HP黑色中華賓士車
    上給她簽的，第二次其實寫了2張本票，因為丁○○把金額
    寫錯撕掉重寫，再讓原告簽名；第一次借錢是借80萬元，預
    扣2個月的利息4萬元，實拿76萬元，交錢時我確實有在場，
    第二次25萬元扣掉3個月利息22,500元，所以交付227,500元
    ，是被告託我把錢拿去丁○○他們位於溪湖鎮糖廠附近的工
    廠，親手交給丁○○，前後兩次借錢，被告都有問原告錢要
    交給誰，原告都說交給她媽媽丁○○就好。」、「（上開借
    款是否已經清償？）未清償。」等語（本院99年8月4日言詞
    辯論筆錄參照），完全合。此外，復有被告所提其本人設
    於臺灣新光銀行彰化分行000-00-000000-0帳號綜合活期儲
    蓄存款帳戶來往明細資料影本附卷存參。其上明載：（被告
    於）98年2月20日提領現金76萬元、98年10月23日提領現金
    18 萬元、98年10月29日提領現金18萬元（18萬＋18萬＝36
    萬，逾227,500元）之意旨。基此，被告所述系爭抵押借款
    流程，尚非虛妄，洵堪採信。至於丁○○於本院99年9月8日
    言詞辯論期日證稱：未收到76萬元、227,500元，及原告不
    知系爭抵押權設定借款云云，顯然悖離前開事證，核屬事後
    卸責之詞，故難採認。
  (三)依上，原告既同意以其所有系爭房地設定系爭抵押權，並簽
    發系爭本票，均供作其母丁○○向被告借款105萬元（計算
    式：80萬＋25萬＝105萬）之擔保，則被告辯稱系爭抵押債
    權存在，核與事實相符，洵值採認。換言之，原告主張其未
    向被告借錢，故系爭抵押債權不存在或已消滅云云，顯係事
    後推卸之詞，要難採信。
七、按「執行名義無確定判決同一之效力者，於執行名義成立前
    ，如有債權不成立或消滅或妨礙債權人請求之事由發生，債
    務人亦得於強制執行程序終結前提起異議之訴。」，強制執
    行法第14條第2項定有明文。此規定所謂消滅債權人請求之
    事由者，係指可使執行名義所載實體上請求權之全部或一部
    失其存在之事由。其為請求權全部或一部絕對消滅者，例如
    清償（民法第329條參照）、提存（民法第326條參照）、抵
    銷（民法第335條參照）、免除（民法第343條參照）、混同
    （民法第344條參照）、解除條件成就、撤銷權或解除權之
    行使、消滅時效完成、和解（民法第737條參照）等是。查
    系爭抵押債權既為真實存在，且原告及其母丁○○迄未清償
    ，依上規定及說明，原告主張系爭執行名義成立前有債權不
    成立或消滅或妨礙債權人請求之事由發生云云，核屬乏據，
    即難採信。
八、從而，原告本於強制執行法第14條第2項規定，提起本件債
    務人異議之訴，請求撤銷系爭執行事件之強制執行程序，為
    無理由，應予駁回。
九、本件判決之基礎已臻明確，兩造其餘攻擊防禦方法及舉證，
    經審酌後於判決結果並無影響，爰不再贅詞論列。
十、訴訟費用負擔之依據：民事訴訟法第78條。
中    華    民    國    99    年    9     月    23    日
                民事第一庭      法  官  陳正禧
以上正本係照原本作成。
如對本判決不服，得於判決送達後20日內向本院提出上訴狀。（
須附繕本）如委任律師提起上訴者，應一併繳納上訴審裁判費。
中    華    民    國    99    年    9     月    23    日
                                書記官  莊素美
┌─────────────────────────────────┐
│本票附表                                                          │
├──┬──────┬──────┬───────┬────┬───┤
│編號│發票日      │到期日      │金額（新台幣）│本票號碼│發票人│
├──┼──────┼──────┼───────┼────┼───┤
│１  │98年2月19日 │98年4月20日 │80萬元        │CH440930│丙○○│
├──┼──────┼──────┼───────┼────┼───┤
│２  │98年10月29日│99年1月29日 │25萬元        │CH020513│丙○○│
└──┴──────┴──────┴───────┴────┴───┘

司法院資訊處製作；財團法人民間司法改革基金會備份。
